【裁判字號】    89,訴,4064
【裁判日期】    900905
【裁判案由】    商標評定
【裁判全文】
臺北高等行政法院判決                            八十九年度訴字第四○六四號
                              .
    原      告  甲○○
    訴訟代理人  丙○○
    被      告  經濟部智慧財產局
    代  表  人  陳明邦（局長）住同右
    訴訟代理人  戊○○
    參  加  人  英屬西印度群島商頂新（開曼島）控股公司
    代  表  人  乙○○
    訴訟代理人  丁○○
右當事人間因商標評定事件，原告不服行政院中華民國八十九年六月十六日台八十九
訴字第一七五七三號再訴願決定，提起行政訴訟。本院判決如左：
    主  文
原告之訴駁回。
訴訟費用由原告負擔。
    事  實
一、事實概要：
    本件原告之前手晟贏實業股份有限公司於民國八十六年五月七日以「康師傅」商
    標，指定使用於商品及服務分類表第二十一類之杯、碗、壺、鍋、茶杯、酒杯、
    紙杯、茶壺、水壺、燉鍋、沙鍋、蒸鍋、飯鍋、快鍋、火鍋、鍋墊、鍋蓋、鍋鏟
    、煎匙、蒸籠、箸籠、米箱、蛋杯、漏杓、彩色鍋、平底鍋、壓力鍋、不黏鍋、
    咖啡壺、保溫杯、瓦斯飯鍋、金屬盤、爆玉米花鍋、調酒用搖杯、保溫便當盒、
    保鮮盒、提瓶器、保溫筒、熱水瓶、保溫瓶商品申請註冊，經被告機關審查核准
    ，列為註冊第八○二一五四號商標（以下稱系爭商標），旋移轉登記予原告，公
    告於民國八十七年十一月十六日第二十五卷二十二期商標公報。嗣參加人以系爭
    商標有違註冊時商標法第三十六條、第三十七條第一項第七款及第十二款規定，
    對之申請評定。案經被告機關評決系爭商標之註冊應作為無效，發給中台評字第
    八八○二八六號商標評定書。原告不服，提起訴願、再訴願，遞遭駁回，遂向本
    院提起行政訴訟。
二、兩造聲明：
    (一)原告聲明求為判決：
    1.再訴願、訴願決定及原處分均撤銷。
    2.訴訟費用由被告負擔。
    (二)被告聲明求為判決：
      原告之訴駁回，訴訟費用由原告負擔。
    (三)參加人聲明求為判決：
      原告之訴駁回，訴訟費用由原告負擔。
三、兩造及參加人之爭點：
    1.參加人就原告之系爭商標，是否為商標法第五十二條第一項之利害關係人？
    2.參加人之商標圖樣雖聞名於中國大陸，惟在台灣是否亦為一般消費者所知悉？
    (一)原告主張之理由：
      按原處分、原決定機關僅以參加人之公司地址與頂益（開曼島）控股有限公司
      （以下稱頂益公司）各該商標註冊證上之地址相同及參加人所檢附頂新集團海
      外註冊公司架構圖即採信其該等資料為參加人及其關係企業之使用證明。惟，
      對於原告所持之理由卻視若無睹，未予以考量，誠令人難以折服。經查，法人
      地位是否相同，並非以其地址認定之，其該等公司之董監事、股東持股、營業
      項目．．．林林總總，參加人檢附該相關資料？且參加人所檢附之集團組織架
      構圖，僅為參加人公司內部於一九九九年二月間所製定之圖表，其製定時間除
      晚於系爭商標之申請日外，亦欠缺該集團各公司之公司組織名冊暨相關資料，
      誠無公信力可言。復就法律觀點，其各公司之組織應屬各別不同之法人地位，
      其頂益公司即不同於頂新控股公司；亦不同於頂宏國際股份有限公司。否則，
      攸關商標之申請及商標權之行使，豈不簡化為關係企業可共同持有、行使商標
      權，而毋庸辦理移轉、授權等相關程序。綜上所陳，被告機關僅憑一已錯誤觀
      念，作成違法處分。而訴願、再訴願機關亦因循抄錄，作為駁回訴願之理由，
      實難昭原告折服。其次原告於訴願、再訴願所述理由，亦以之作為行政訴訟起
      訴之理由，亦請一併審查，判決如原告訴之聲明云云。
    (二)被告主張之理由：
    1.按「商標圖樣襲用他人之商標或標章有致公眾誤信之虞者，不得申請註冊」，
      為註冊時商標法第三十七條第一項第七款所規定。該款之適用，指以不公平競
      爭之目的，非出於自創而抄襲他人已使用之商標或標章申請註冊並有致公眾誤
      信之虞者；所襲用者不以著名商標或標章而使用於同一或類似商品為限，復為
      同法施行細則第三十一條所規定。
    2.系爭商標圖樣與據以評定之「康師傅」商標圖樣均有相同之中文康師傅，異時
      異地隔離觀察或連貫唱呼之際，於外觀、觀念及讀音上有使人產生混同誤認之
      虞，應屬近似之商標；又「康師傅」係參加人及其關係企業首先使用於各種速
      食麵等商品之商標，早於西元一九九二年起即在大陸使用，並於速食麵、各種
      罐頭食品、糖果、蛋糕、汽水、果汁、冰淇淋等商品准數十件註冊商標，亦於
      寮國、法國、柬埔寨、英國、泰國等多國註冊，在我國則自民國八十一年起陸
      續申准註冊第五八二九九七號、第六二○三一二號、第六三六四五二號、第七
      三一四九五號、第七三一五九二號、第七七七二一四號、第七七七二八七號等
      多件商標，其商標商品早於系爭商標申請註冊日前，即於大陸各省之電視台普
      遍播放廣告宣傳，亞洲五十餘國之衛視中文台亦有密集廣告之事實，鑒於台灣
      與大陸、香港地區人民間商旅往來頻繁，該商標所表彰商品之信譽難謂不為一
      般消費者所知悉，凡此有參加人檢送之商標註冊證、報紙報導、中央電視台及
      各省電視台廣告播放協議書、播出證明、播出單等證據資料可稽。原告以相同
      之中文康師傅作為系爭商標圖樣申請註冊，指定使用於杯、碗、壺、鍋、茶杯
      、酒杯、紙杯等商品，難謂無仿襲之嫌而有使一般消費者對其所表彰商品來源
      或產製者發生混淆誤信之虞，有違註冊時商標法第三十七條第一項第七款規定
      。至是否尚有違反同條項第十二款及同法第三十六條之規定，自無庸審究。又
      所稱據以評定商標註冊權人為頂益公司與參加人無關，且大陸地區之廣告資料
      委託單位均係頂益國際食品有限公司，亦與頂益公司不同，且以康師傅作為商
      標圖樣獲准註冊者所在多有一節，以參加人地址與頂益公司各該商標註冊證上
      地址相同，於大陸電視台廣告定位監播記錄表上亦完整書明委託者為「頂新國
      際集團天津頂益國際食品有限公司」字樣，復參酌參加人所檢具頂新集團海外
      註冊公司架構圖，堪認該等資料應為其與關係企業之使用證明；至以康師傅作
      為商標併存註冊者，除部分為參加人及其關係企業之註冊商標外，參加人或已
      對之申請評定或提出異議，或屬另案是否妥適問題，尚難執為系爭商標應准予
      註冊之論據，另原告以參加人所提集團組織架構圖，僅為其內部於西元一九九
      九年二月間所製訂之圖表，其製訂時間除晚於系爭商標申請日外，亦欠缺該集
      團間各公司組織名冊及相關資料，自不具證據力云云，訴經經濟部訴願決定及
      行政院再訴願決定均維持與原處分相同之論見。又參加人及其關係企業頂益公
      司為據以評定之註冊第五八二九九七號、第六二○三一二號、第七三一四九五
      號、第六三六四五二號「康師傅」及第七三一五九二號「康師傅Kangs」等商
      標專用權人，有商標註冊資料附卷可稽，參加人難謂非為註冊時商標法第五十
      二條第一項規定之利害關係人。據以評定之「康師傅」商標是否出於參加人自
      創，亦與系爭商標有無違反註冊時商標法第三十七條第一項第七款規定之認定
      無涉，所訴核不足採，請判決駁回原告之訴等語。
    (三)參加人主張之理由：
    1.緣原告於民國八十五年間陸續向被告機關提出數件「康師傅及圖」、「康師傅
      」、「康師傅御膳」等商標均註冊於相關之食品類產品，系爭商標為註冊第二
      十一類之杯、碗、壺、鍋等商品，經由被告機關審查核准後，評定參加人發現
      該等商標「康師傅」與參加人在國內、外所註冊擁有之「康師傅」商標完全相
      同，且屬雷同類別指定產品，依商標法第三十七條第一項第七款之規定，商標
      圖樣襲用他人之商標或標商有致公眾誤信之虞者，不得申請註冊，是以，參加
      人乃向被告機關提出評定，並經由被告機關評定系爭商標之註冊應為無效。
    2.按原告所提訴狀理由中強調「利害關係人」乙事，業於民國八十九年九月十三
      日之另案（八十九年度訴字第一九一號）準備程序開庭中，由黃本仁法官親自
      惠予參加人於台灣註冊「康師傅」之商標註冊証書交閱原告檢視，該商標所有
      權人即為參加人，且原告當庭針對此點亦無爭議，特針對此點說明利害關係人
      之確認。
    3.依據商標法第三十七條第一項第七款規定「商標圖樣襲用他人之商標或標章有
      致公眾誤信之虞者，不得申請註冊」，所謂「襲用他人之商標或標章有致公眾
      誤認誤信之虞者」，係指商標本身相同或近似於他人之商標或標章，且該他人
      之商標甚至為世界具知名度之商標，會使一般消費者誤信其所表彰之商品來源
      或產銷主體而購買之虞者。原告述及參加人之商標在中國大陸聞名，但未在台
      灣實際使用，何致公眾誤認之虞？按參加人所擁有之「康師傅」商標在台灣及
      大陸或世界其他各地均有取得數十件註冊証，且在西元一九九一年起即於大陸
      使用，並於八十三年九月即在台灣出版「品牌行銷在中國」月旦出版社出刊，
      其封面文字及內頁第四章第八十三頁至第一一八頁均有完整刊出「康師傅」文
      字及敘述其成功之歷史，在在証實「康師傅」商標文字早在西元一九九四年九
      月即已在台灣各地有新書發表及發行之書籍中可見及，故早於系爭商標之申請
      日期，在台灣亦可稱使一般消費者配合大陸之媒體廣告及台灣發行書籍更可確
      定「康師傅」所具有之知名度，一般台灣消費者見及廣告之「康師傅」自當思
      及「康師傅」方便麵，乃不作二想，是以在台灣使用與否並非判定評定成立與
      否之依據，原告可依商標法之相關法條另案提出，更何況商標具知名度，更為
      一般消費大眾所熟悉，易導致誤認乃不爭之事實。
    4.關於參加人之商標曾於衛視中文台及亞洲五十餘國作密集廣告播出，原告質疑
      其真實性，此點，參加人於提出評定理由書中已附上諸多證據予以佐証，且附
      件中廣告刊登播放配合証明書之左上方即有衛視中文台之標記，幾可確定確屬
      衛視中文台，而非中國大陸之電視台，其廣告時段及國家亦均屬實無誤。
    5.原告公司名稱為「康師父食品股份有限公司」，若以註冊商標為由，既已取公
      司名稱為「康師父食品股份有限公司」，依理自應以「康師父」註冊較佳，反
      觀其偏偏以具知名之「康師傅」為註冊名稱，其中最主要之關鍵名稱「康師傅
      」乃完全相同，且專挑食品類別產品作大量註冊，而與參加人所註冊之食品類
      商品相同，均突顯出其有蓄意抄襲他人商標之嫌，以坐享在台灣擁有之知名，
      此種不當方式乃法理難容，再者，原告申請系爭商標為民國八十五年十二月，
      其公司正式核准登記為民國八十六年五月，根據時間上差距足以証實原告執照
      尚未核發前即先申請商標，其倉促申請之動機可疑，同時，根據一般商標申請
      前均會事先進行查考是否與欲申請之商標有相同或近似者再行決定是否註冊，
      乃為正當之進行程序，以免造成事後興訟之憾，原告之商標代理人未進行前述
      程序即逕行大量申請商標，且未作實質查考，其所造成之任何損害自當由原告
      自行承擔，原告之訴於法無據，請判決如參加人答辯之聲明等語。
    理  由
按商標圖樣襲用他人之商標或標章有致公眾誤信之虞者，不得申請註冊，為註冊時商
標法第三十七條第一項第十款所規定。該條款之適用，指以不公平競爭之目的，非出
於自創而抄襲他人已使用之商標或標章申請註冊並有致公眾誤信之虞者；所襲用者不
以著名商標或標章而使用於同一或類似商品為限，復為同法施行細則第三十一條所規
定。本件原告系爭註冊第八○二一五四號「康師傅」商標圖樣，與據以評定之「康師
傅」商標圖樣均有相同之中文「康師傅」，異時異地隔離觀察或連貫唱呼之際，於外
觀、觀念及讀音上有使人產生混同誤認之虞，應屬近似之商標；又「康師傅」係參加
人及其關係企業首先使用於各種速食麵等商品之商標，早於西元一九九二年起即在大
陸使用，並於速食麵、各種罐頭食品、糖果、蛋糕、汽水、果汁、冰淇淋等商品獲准
數十件註冊商標，亦於寮國、法國、柬埔寨、英國、泰國等多國註冊，在我國則自民
國八十一年起陸續申准註冊第五八二九九七號、第六二○三一二號、第六三六四五二
號、第七三一四九五號、第七三一五九二號、第七七七二一四號、第七七七二八七號
等多件商標，其商標商品早於系爭商標申請註冊日前，即於大陸各省之電視台普遍播
放廣告宣傳，亞洲五十餘國之衛視中文台亦有密集廣告之事實，鑒於台灣與大陸、香
港地區人民間商旅往來頻繁，該商標所表彰商品之信譽難謂不為一般消費者所知悉，
凡此有參加人檢送之商標註冊證、報紙報導、中央電視台及各省電視台廣告播放協議
書、播出證明、播出單等證據資料可稽。原告以相同之中文康師傅作為系爭商標圖樣
申請註冊，指定使用於杯、碗、壺、鍋、茶杯、酒杯、紙杯等商品，難謂無仿襲之嫌
而有使一般消費者對其所表彰商品來源或產製者發生混淆誤信之虞，有違註冊時商標
法第三十七條第一項第七款規定，從而，系爭商標是否尚有違反同條項第十二款及同
法第三十六條之規定，即無庸再予審究。至於原告另訴稱據以評定商標註冊權人為頂
益公司與參加人無關，且大陸地區之廣告資料委託單位均係頂益國際食品有限公司，
亦與頂益公司不同，且以康師傅作為商標圖樣獲准註冊者所在多有一節，查參加人地
址與頂益公司各該商標註冊證上地址相同，於大陸電視台廣告定位監播記錄表上亦完
整書明委託者為「頂新國際集團天津頂益國際食品有限公司」字樣，復參酌參加人所
檢具頂新集團海外註冊公司架構圖，堪認該等資料應為其與關係企業之使用證明；至
以康師傅作為商標併存註冊者，除部分為參加人及其關係企業之註冊商標外，參加人
或已對之申請評定或提出異議，或屬另案是否妥適問題，尚難執為系爭商標應准予註
冊之論據。又參加人及其關係企業頂益公司為據以評定之註冊第五八二九九七號、第
六二○三一二號、第七三一四九五號、第六三六四五二號「康師傅」及第七三一五九
二號「康師傅 Kangs」等商標專用權人，有商標註冊資料附被告機關卷可稽，難謂參
加人非為註冊時商標法第五十二條第一項規定之利害關係人。據以評定之「康師傅」
商標是否出於參加人自創，亦與系爭商標有無違反註冊時商標法第三十七條第一項第
七款規定之認定無涉。綜上所述，本件原處分並無不法，一再訴願決定遞予維持，亦
稱妥適，原告徒執前詞，訴請撤銷，為無理由，應予駁回。
據上論結，本件原告之訴為無理由，爰依行政訴訟法第九十八條第三項前段，判決如
主文。
中    華    民    國      九十      年      九        月       五       日
                              臺 北 高 等 行 政 法 院  第 一 庭
                                          審 判 長 法  官  鄭忠仁
                                                   法  官  楊莉莉
                                                   法  官  林金本
右為正本係照原本作成。
如不服本判決，應於送達後二十日內，向本院提出上訴狀並表明上訴理由，如於本判
決宣示後送達前提起上訴者，應於判決送達後二十日內補提上訴理由書（須按他造人
數附繕本）。
中      華      民      國     九十     年      九      月      五      日
                                                    書記官  簡信滇


司法院資訊處製作；財團法人民間司法改革基金會備份。
